【裁判字號】    96,簡抗,6
【裁判日期】    970116
【裁判案由】    確認債權不存在
【裁判全文】
臺灣彰化地方法院民事裁定  96年度簡抗字第6號
抗  告  人  丙○○
相  對  人  永豐信用卡股份有限公司
法定代理人  甲○○
相  對  人  乙○○○保險股份有限公司
法定代理人  丁○○
上列當事人間因請求確認債權不存在事件，抗告人對於民國96年
9月27日本院96年度彰簡字第582號民事裁定提起抗告，本院裁定
如下：
    主  文
原裁定廢棄。
    理  由
一、抗告意旨略以：本件係因信用卡消費及保單借款而生之糾紛
    ，而一般信用卡消費及保單借款必定係以消費者（或客戶）
    住居所為中心，不可能遠赴台北總公司，故消費者之住居所
    應屬「消費關係發生地」，依消費者保護法第47條規定，抗
    告人之住居所所在之法院應具有管轄權，故原裁定將本件移
    送台灣台北地方法院，於法不合，爰依法提起抗告等語。
二、按抗告法院認抗告為有理由者，應廢棄或變更原裁定；非有
    必要，不得命原法院或審判長更為裁定，民事訴訟法第492
    條定有明文。上開規定，依民事訴訟法第436 條之1 第3 項
    之規定，於簡易程序第一審裁判之抗告程序準用之。次按消
    費訴訟得由消費關係發生地之法院管轄，而所謂消費關係則
    指消費者與企業經營者間就商品或服務所發生之法律關係，
    消費者保護法第47條、第2條第3款定有明文；又消費關係發
    生地解釋上應包括消費契約之訂立地、履行地及侵權行為之
    行為地、結果地。經查本件抗告人起訴主張其並未向相對人
    永豐信用卡股份有限公司（下稱永豐信用卡公司）申請信用
    卡，亦未以保單向相對人乙○○○保險股份有限公司（下稱
    乙○○○保險公司）申請貸款，而一般信用卡消費及保單借
    款必定係以消費者（或客戶）住居所為中心，不可能遠赴台
    北總公司，故消費者之住居所應屬「消費關係發生地」，為
    此請求確認其與相對人間之債權不存在等語，已據其提出永
    豐信用卡帳單及乙○○○保險股份有限公司補發之保險單以
    上皆影本各乙份為証，因此本件乃屬兩造間因信用卡消費及
    保單借款所衍生之爭議，核其本質乃是抗告人為滿足其生活
    欲望之消費而向相對人為借款行為，相對人並提供其貸款之
    服務，性質上自屬有關消費者與企業經營者就貸款服務所生
    之爭議，則其法律關係應屬於消費關係，從而本件訴訟亦屬
    消費訴訟，依前揭說明，消費關係發生地之彰化縣之管轄法
    院即本院亦有管轄權。
三、末按當事人得以合意定第一審管轄法院，但以關於由一定法
    律關係而生之訴訟為限，前項合意，應以文書證之。民事訴
    訟法第24條定有明文。又合意管轄在學理上尚可區分為「排
    他的合意管轄」及「競合的合意管轄」。經查，抗告人與相
    對人永豐信用卡公司所簽定信用卡契約第24條就管轄法院已
    約定：「因本契約涉訟時，除法律所規定之法院有管轄外，
    持卡人與連帶保證人並同意以台灣台北地方法院為第一審管
    轄法院。」，有該信用卡契約書影本乙份附卷可稽，上開約
    定核屬競合的合意管轄，是除當事人合意的台灣台北地方法
    院有管轄權外，消費關係發生地之管轄法院即本院亦有管轄
    權。另依據抗告人與相對人乙○○○保險公司所簽定國泰富
    貴保本三福終身壽險契約第34條就管轄法院亦已約定：「本
    契約涉訟時，約定以要保人住所所在地地方法院為管轄法院
    ，但要保人之住所在中華民國境外時，則以本公司總公司所
    在地地方法院為管轄法院。」，亦有該保險契約書影本乙份
    在卷足憑，核屬排他之合意管轄，兩造自應受此合意管轄之
    拘束。而查抗告人即系爭保險契約要保人之住所地係設於彰
    化縣彰化市，有壽險要保書影本及戶籍資料各乙份在卷可考
    ，依上開約定，本院即有管轄權。
四、綜上，本件就抗告人與相對人永豐信用卡公司之訴訟由被告
    事務所或營業所所在地（台北市○○區○○路17號6、7、8
    、12樓）之台灣台北地方法院，或消費關係發生地之本院，
    均有管轄權；另抗告人與相對人乙○○○保險公司之訴訟則
    僅有本院有管轄權，已見前述，是抗告人向有管轄權之本院
    提起本件訴訟，於法尚無不合。原審以本院就兩造所涉系爭
    事件並無管轄權為由，依職權將系爭事件裁定移送相對人主
    營業所所在地之臺灣台北地方法院，容有未洽。上訴意旨指
    摘原裁定不當，求予廢棄，為有理由，應將原裁定予以廢棄
    ，並發回原審法院即本院彰化簡易庭。
五、據上論結，本件抗告為有理由，依民事訴訟法第436條之1第
    3項、第492條，裁定如主文。
中    華    民    國    97    年    1     月    16    日
                  民事第二庭    審判長法  官   康弼周
                                      法  官   陳秋錦
                                      法  官   張德寬
以上正本係照原本作成。
不得再抗告。
中    華    民    國    97    年    1     月    16    日
                                      書記官  林文斌


司法院資訊處製作；財團法人民間司法改革基金會備份。
